臺灣新北地方法院刑事判決
111年度交訴字第4號
公  訴  人  臺灣新北地方檢察署檢察官
被      告  林俊良



選任辯護人  謝孟釗法扶律師
上列被告因公共危險案件，經檢察官提起公訴（110年度偵字第2
6657號），本院判決如下：
    主  文
林俊良無罪。
    理  由
一、公訴意旨略以：被告林俊良於民國110年4月16日18時56分許
    ，騎乘車牌號碼000-0000號普通重型機車(下稱A機車)，沿
    新北市板橋區中山路往板橋方向行駛，行經新北市板橋區中
    山路2段29號前，本應注意車前狀況，並隨時採取必要之安
    全措施，依當時天氣晴、夜間有照明、視距良好等情況，並
    無不能注意之情事，竟疏未注意及此，適有告訴人林依珊騎
    乘車牌號碼000-0000號普通重型機車(下稱B機車)行駛於其
    右前方，亦疏未注意車前狀況及兩車併行之安全距離，從後
    不慎追撞前方由余念瑤所騎乘之車牌號碼000-0000號普通重
    型機車(下稱C機車)，而向左側傾倒，林俊良見狀後閃避不
    及，所騎乘之A機車右前方不慎擦撞林依珊所騎乘B機車之左
    側，林依珊因而人車倒地受有左側胸壁挫傷之傷害（所涉過
    失傷害部分，另為不起訴之處分）。詎被告明知駕駛人駕駛
    車輛發生交通事故致人受傷，應即採取救護或其他必要措施
    ，並向警察機關報告，不得駛離現場，竟仍基於肇事逃逸之
    犯意，未報警處理或對傷者為必要之救護措施，即逕行騎乘
    上開機車逃逸離去。嗣經警方調閱附近之監視錄影器，始循
    線查悉上情。因認被告涉犯修正後刑法第185條之4第1項前
    段肇事逃逸之罪嫌等語。
二、按認定犯罪事實所憑之證據，雖不以直接證據為限，間接證
    據亦包括在內，惟無論直接或間接證據，其為訴訟上之證明
    ，須於通常一般之人均不致於有所懷疑，而得確信其為真實
    之程度者，始得據為有罪之認定，倘其證明尚未達到此一程
    度，而有合理性懷疑之存在，無從為有罪之確信時，自應為
    被告無罪之判決。況刑事訴訟法第161條第1項規定檢察官就
    被告犯罪事實，應負舉證責任，並指出證明之方法，因此，
    檢察官對於起訴之犯罪事實，應負提出證據及說服之實質舉
    證責任，倘其所提出之證據，不足為被告有罪之積極證明，
    或其指出證明之方法，無從說服法院以形成被告有罪之心證
    ，基於無罪推定之原則，自亦應為被告無罪之諭知（最高法
    院76年台上字第4986號、92年台上字第128號判例意旨可資
    參照）。
三、又按88年4月21日增訂公布之刑法第185條之4規定：「駕駛
    動力交通工具肇事，致人死傷而逃逸者，處6月以上5年以下
    有期徒刑。」（102年6月11日修正公布同條規定，提高刑度
    為1年以上7年以下有期徒刑，構成要件均相同），其中有關
    「肇事」部分，可能語意所及之範圍，包括「因駕駛人之故
    意或過失」或「非因駕駛人之故意或過失」（因不可抗力、
    被害人或第三人之故意或過失）所致之事故，除因駕駛人之
    故意或過失所致之事故為該條所涵蓋，而無不明確外，其餘
    非因駕駛人之故意或過失所致事故之情形是否構成「肇事」
    ，尚非一般受規範者所得理解或預見，於此範圍內，其文義
    有違法律明確性原則，此違反部分，應自本解釋公布之日起
    失其效力，業經司法院大法官於108年5月31日作成釋字第77
    7號解釋在案，是若駕駛人就事故之發生並無故意或過失時
    ，揆諸上開解釋意旨，於該解釋公布之108年5月31日後至新
    法施行前，即已無刑法第185條之4肇事逃逸罪之適用，無論
    其離去現場是否基於逃逸之犯意，均不構成該罪。後該條文
    於被告行為後之110年5月28日經修正公布，同年月30日起施
    行，修正後之規定為「駕駛動力交通工具發生交通事故，致
    人傷害而逃逸者，處6月以上5年以下有期徒刑；致人於死或
    重傷而逃逸者，處1年以上7年以下有期徒刑」、「犯前項之
    罪，駕駛人於發生交通事故致人死傷係無過失者，減輕或免
    除其刑」。次按法律不溯既往及罪刑法定主義為刑法時之效
    力之兩大原則，行為之應否處罰，應以行為時之法律有無規
    定處罰為斷，若行為時與行為後之法律皆有處罰規定，始有
    刑法第2條比較新舊法之適用（最高法院72年度台上字第630
    6號刑事判決意旨參照）。是於108年5月31日起至110年5月2
    9日止，駕駛動力交通工具肇事之行為人，若就事故之發生
    無過失，無論其是否離開現場，均不構成肇事逃逸罪。倘非
    因駕駛人之故意或過失所致之事故，即非該條所指之肇事，
    尚與該罪之構成要件不符，其行為不罰，應諭知無罪（最高
    法院109年度台上字第1035號判決意旨參照）。
四、訊據被告固坦承其騎乘A機車與告訴人發生車禍，惟堅詞否
    認有何肇事逃逸之犯嫌，辯稱：伊當時聽到急煞聲音，告訴
    人騎乘之B機車向左朝伊倒過來，伊見狀盡可能向左閃避，
    但還是有感覺到A機車有碰到B機車，伊車禍後有在現場短暫
    停留，但因有事且認為伊沒有過失，所以先離開等語(本院
    卷第108至109頁)；其辯護人則以：①由被告所提出的A機車
    行車紀錄器可知，告訴人是先因追撞余念瑤所騎乘之C機車
    導致重心不穩，而向左側自摔，不可能是因遭被告自後方追
    撞；②告訴人之診斷證明記載為「左側胸壁挫傷」，明顯是
    告訴人自摔左倒時所致，此部分傷勢無法歸責於被告；③從
    卷內道路交通事故調查報告表及監視器來看，可知被告與告
    訴人係分別行駛於內、外側車道，自難認被告有何未注意車
    前狀況之過失；④另依警方所製作之事故初判表，亦認為被
    告就本次車禍發生並無過失，縱使肇事後逃逸，依司法院大
    法官釋字777號解釋，應為被告無罪之判決等語，為被告辯
    護。經查：
　㈠告訴人騎乘B機車於上開時間、地點，因不慎追撞余念瑤騎乘
    之C機車後向左側傾倒，而與被告所騎乘之A機車右前方三角
    台、前輪避震器等處發生擦撞，告訴人倒地後受有左側胸壁
    挫傷之傷害。擦撞發生後，被告在現場短暫停留後，未報警
    處理或對告訴人為必要之救護措施即自行離去等情，業據被
    告於調查、警詢、偵查、本院準備程序及審理時自陳在卷（
    新北地方檢察署110年度偵字第26657號卷〈下稱偵卷〉第49、
    7至15、113至115頁、本院卷第108、180至181頁），核與證
    人即告訴人於調查、警詢及本院審理中、證人余念瑤於調查
    、警詢中之證述大致相符（偵卷第51、17至23頁、第47、25
    至29頁），並有新北市政府警察局海山分局道路交通事故現
    場圖、道路交通事故調查報告表㈠、㈡及道路交通事故現場草
    圖各1份、道路交通事故肇事人自首情形記錄表、道路交通
    事故當事人酒精測定紀錄表、疑似道路交通事故肇事逃逸追
    查表、現場照片1份、被告提出之A機車行車紀錄器光碟暨其
    翻拍照片、現場路口監視錄影器光碟暨其翻拍照片、告訴人
    之板橋中興醫院診斷證明書、受理案件證明單及受理各類案
    件紀錄表在卷可稽，上開事實，固堪認定。
　㈡按汽車行駛時，駕駛人應注意車前狀況及兩車並行之間隔，
    並隨時採取必要之安全措施，道路交通安全規則第94條第3 
    項固定有明文。又按交通法規所稱注意車前狀況情形，是指
    駕駛人就其注意力所及之情況下，對於車前已存在或可能存
    在事物應予注意，以便採取適當之安全措施而言，是駕駛人
    是否已注意車前狀況，應建立在行車當時之時間、空間之一
    切狀況下進行綜合判斷。本案經本院當庭勘驗現場路口監視
    錄影器光碟後，勘驗結果略以：「①檔案全長1分1秒，彩色
    畫面連續錄影、無聲音。②畫面時間(18:53:31 、截圖1)中
    山路往板橋方向外側車道有一黃色計程車，於停等紅燈後向
    前直行、但開啟右轉燈示意後方來車將於前方公車停靠站處
    臨停上下乘客(截圖2)。③後方號誌轉換，數輛機車沿中山路
    往板橋方向正常行駛而來，因外側車道有上開計程車臨停上
    下乘客，原行駛外側車道之機車紛紛減速往左側之內側車道
    匯集。④余念瑤所騎乘之ENG-6281號機車，於行經上開計程
    車左後方時，因有不詳機車自外側車道匯入內側車道，余念
    瑤為避免擦撞而向左側偏靠並剎車，而與余念瑤左後方直行
    而來之林依珊所騎乘之MXP-7210機車發生擦撞，林依珊因而
    失去平衡向人車倒地(畫面時間18:53:54，截圖3)。⑤被告所
    騎乘之NPJ-0120號機車，原行駛於中山路往板橋方向內側車
    道，林依珊人車倒地時，由畫面無法判斷是否有與林依珊所
    騎乘之MXP-7210機車發生擦撞，被告一度在現場停留至畫面
    時間18:54:09後（截圖4)，才駛離現場。」，有本院勘驗筆
    錄及附件截圖1份在卷可憑（本院卷第172至173頁、第191至
    192頁）。復經比對被告所提出之A機車行車紀錄器畫面翻拍
    照片，可知係告訴人先與余念瑤擦撞後失去平衡，而橫向左
    偏朝被告所行駛之內側車道傾倒(本院卷第117頁)。則被告
    對於告訴人將與余念瑤發生擦撞事故，或擦撞後B機車將橫
    向左偏朝被告所行駛之內側車道傾倒，事前既無從預見或注
    意，自難謂有何未注意車前狀況之過失。而本件新北市政府
    警察局道路交通事故初步分析研判表，就研判可能之肇事原
    因，認尚未發現被告肇事因素等語(偵卷第123頁)，亦同此
    認定。
　㈢證人即告訴人於本院審理中證稱：伊當時正常騎車，感覺到
    後面突然有重力撞擊，當下就人車倒地，伊沒有看到是什麼
    人或車撞伊，伊所受左側胸壁挫傷是因為倒地時有撞擊到胸
    側，四肢除被自己的機車壓傷外，沒有被其他機車撞到或輾
    到等語（本院卷第166至171頁）。而由被告所提出之A機車
    行車紀錄器畫面翻拍照片可知，告訴人與余念瑤發生擦撞失
    去平衡時，被告騎乘之A機車在告訴人之左後方，則告訴人
    縱有另遭其他車輛自後撞擊後才與余念瑤發生擦撞，亦非被
    告所為；而被告見告訴人失去平衡後向其倒來，為避免輾壓
    告訴人，既已立即向左閃避，雖未能完全避免A機車與B機車
    擦撞，但以A機車車損部位為機車前方低位置之三角台與避
    震器處，可知被告之A機車係於B機車倒地後才發生擦撞，足
    見告訴人所受左側胸壁挫傷之傷勢，與A、B兩機車擦撞之結
    果無關。
五、綜上所述，本件依檢察官所提各項證據，尚難認被告於本案
    交通事故之發生具有過失，依司法院釋字第777 號解釋意旨
    ，非因駕駛人故意或過失所致事故之情形構成「肇事」有違
    法律明確性原則而自108 年5 月31日起失其效力，本案交通
    事故發生時間既為110年4 月16日，即非修正前刑法第185 
    條之4 所指之「肇事」，尚與該罪之構成要件不符，被告於
    車禍後離開現場之行為不罰；另基於罪刑法定主義及法律不
    溯及既往原則，亦不能對110 年5 月30日前之行為以110 年
    5 月30日始生效施行之刑法第185 條之4 規定相繩，是應對
    被告為無罪之諭知。
據上論斷，應依刑事訴訟法第301條第1項，判決如主文。
本案經檢察官陳柏文提起公訴，由檢察官陳漢章到庭執行職務。
中　　華　　民　　國　　111 　年　　7 　　月　　14　　日
                  刑事第十九庭  審判長法　官　許博然
　　　　　　　　　
　　　　　　　　　　　　　　  　　　　法　官  王國耀
　　　　　　　　　　　　　　　　　　
　　　　　　　　　　　　　　　  　　　法　官  洪韻婷
上列正本證明與原本無異。
如不服本判決應於收受判決後20日內向本院提出上訴書狀，並應
敘述具體理由；其未敘述上訴理由者，應於上訴期間屆滿後20日
內向本院補提理由書（均須按他造當事人之人數附繕本）「切勿
逕送上級法院」。告訴人或被害人如對於本判決不服者，應具備
理由請求檢察官上訴，其上訴期間之計算係以檢察官收受判決正
本之日期為準。
                                      書記官   陳映孜
中　　華　　民　　國　　111 　年　　7 　　月　　18　　日